【裁判字號】    98,訴,1952
【裁判日期】    990423
【裁判案由】    土地所有權移轉登記等
【裁判全文】
臺灣桃園地方法院民事判決              98年度訴字第1952號
原      告  嘉泰建設股份有限公司
法定代理人  丙○○
原      告  藝境建築事業股份有限公司
法定代理人  丙○○
訴訟代理人  吳國輝律師
原      告  乙○○
上3 人共同
訴訟代理人  吳國輝律師
被      告  甲○○
訴訟代理人  彭國良律師
上列當事人間請求土地所有權移轉登記等事件，本院於民國
99年3月25日言詞辯論終結，判決如下：
    主  文
被告應將桃園縣楊梅鎮○○段一七六之九地號土地所有權，權利
範圍全部，移轉登記予原告乙○○。
訴訟費用由被告負擔。
    事實及理由
一、本件原告主張：
  (一)原告嘉泰建設股份有限公司（下稱嘉泰公司）、藝境建築事
    業股份有限公司（下稱藝境公司）前曾與被告簽訂土地不動
    產買賣契約（下稱系爭買賣契約），原告購買被告所有之桃
    園縣楊梅鎮○○鎮○○段176 之9 地號土地所有權全部（下
    稱系爭土地），因系爭土地為農牧用地，故兩造於系爭買賣
    契約中明定：甲方覓得具備承購本不動產資格之人予以過戶
    。而被告亦依約將系爭土地點交予嘉泰公司及藝境公司占有
    使用，而嘉泰公司日後又將系爭土地點交予陽森山莊社區管
    理委員會占有使用。
  (二)因買方一直未覓得承受系爭土地移轉登記資格之人，故遲未
    辦理系爭土地之所有權移轉登記，少數購地尾款亦因未辦理
    土地過戶登記而未給付，被告與嘉泰公司乃於民國90年5 月
    24日於桃園縣楊梅鎮調解委員會成立調解筆錄（下稱系爭調
    解筆錄），並報請法院核定，調解成立內容為：嘉泰公司於
    90 年7月20日前支付被告新台幣（下同）1,100,000 元，被
    告則提供土地權狀等文件予嘉泰公司，俟辦妥土地登記取得
    系爭土地所有權後，嘉泰公司再給付被告100,000 元。
  (三)嗣於97年9 月11日，嘉泰公司將系爭調解筆錄所載應給付之
    1,200,000 元以被告為受領權人提存於法院提存所，被告亦
    前往提存所領取嘉泰公司提存之該土地價金尾款，並於98年
    6 月27日將系爭土地之土地權狀寄予嘉泰公司。原告取得該
    土地權狀後，委由土地代書欲辦理所有權移轉登記，但代書
    告知須被告協同提出其印鑑證明、印章，並由嘉泰公司、藝
    境公司指定具有承受農地所有權移轉登記資格之人，始得辦
    理系爭土地所有權移轉登記，然被告拒不配合辦理。
  (四)原告依系爭買賣契約之約定，指定具有承受系爭土地移轉登
    記資格之人即原告乙○○，嘉泰公司及藝境公司並依民法第
    348 條、第269 條第1 項、第293 條規定，請求被告向債權
    人全體為給付，而乙○○亦同意接受系爭土地之全部所有權
    移轉登記，並依民法第269 條規定向被告請求給付。
  (五)系爭調解筆錄僅有嘉泰公司參予，並未包含系爭買賣契約另
    一買方藝境公司，故系爭調解筆錄與系爭買賣契約之主體並
    不一致。又系爭調解筆錄僅在補充確定賣賣家金尾款給付之
    具體確定日期及應給付之金額，並未提及系爭土地應移轉於
    何人等內容，故相關系爭土地移轉事宜，仍應依系爭買賣契
    約處理，就系爭土地應移轉予乙○○或其他適格之人部分，
    無法持系爭調解筆錄與以執行移轉登記，不存在既判力效力
    之情形，無一事不再理原則之適用。本件起訴之原告人數、
    訴之聲明、事實及理由，均與系爭調解筆錄及鈞院96年度訴
    字第1542號民事判決及鈞院98年度事聲字第117 號民事裁定
    之內容不同，顯非同一之訴。
  (六)因遲延給付尾款而另行發生之遲延利息損害，屬另行發生之
    債務，並非本件系爭土地移轉之對待給付，應另訴請求。又
    原告收到被告請求本件遲延利息之答辯狀為98年12月29日，
    則被告所抗辯另行發生之尾款1,200,000 元之遲延利息債權
    ，依民法第126 條規定，僅能回溯5 年至93年12月29日起算
    ，並至97年9 月11日原告給付之日，其餘逾5 年部分嘉泰公
    司及藝境公司主張已罹於時效。
  (七)聲明：被告應將桃園縣楊梅鎮○○段176 之9 地號土地所有
    權，權利範圍全部，移轉登記予原告乙○○。
二、被告則抗辯：
  (一)依鄉鎮市調解條例第27條第1 、2 項、第29條第1 項規定，
    民事調解經法院核定後，如未經當事人提起宣告調解無效或
    撤銷調解之訴以否定其效力，即與民事確定判決有同一之效
    力，當事人就該事件不得再行起訴或爭執其效力。本件雙方
    因系爭土地買賣事件由原告向桃園縣楊梅鎮調解委員會申請
    調解，於90年5 月3 日調解成立，且前該調解經法院核定在
    案，故原告不得就已調解成立之部分另行起訴，又嘉泰公司
    前於鈞院就本件法律關係重行起訴，經鈞院96年度訴字第15
    42號判決駁回，故原告起訴自無權利保護之必要。另原告本
    可持系爭調解筆錄直接向地政事務所申請系爭土地移轉登記
    ，故原告起訴並無理由。
  (二)雙方於90年5 月24日成立調解後，原告遲至97年9 月11日方
    向法院提存本件全部尾款1,200,000 元，自屬給付遲延，原
    告依法尚欠被告自90年8 月20日起至97年9 月11日止，計7
    年又21天之法定利息，依年利率百分之5 計算，原告尚欠被
    告利息共計423,500 元，原告至今尚未給付，故原告依系爭
    調解筆錄之義務未履行，自不可歸責被告不提供印章、印鑑
    證明及協同辦理土地所有權移轉登記。
  (三)系爭土地為農牧用地，系爭買賣契約第2 條並未約定將系爭
    土地移轉登記於有自耕能力之第三人，與修正前土地法第30
    條私有農地之移轉以承受之人有自耕能力為限有違，當不生
    效力。又自耕農能力證明已於89年1 月26日土地法修正第30
    條廢除上述證明，改以農業用地證明來代替，故系爭土地是
    否可取得農業用地證明，係原告可否主張系爭買賣契約第2
    條第3 款移轉土地過戶予乙○○之必要條件。此外，系爭買
    賣契約約定系爭土地承受人須有自耕能力之人，不因修正土
    地法而失其效力，故乙○○須為有農民身分，始得承受系爭
    土地。
  (四)答辯聲明：原告之訴駁回。
三、本院之判斷：
  (一)按和解有使當事人所拋棄之權利消滅及使當事人取得和解契
    約所訂明權利之效力。民法第737 條定有明文。又按調解經
    法院核定後，當事人就該事件不得再行起訴、告訴或自訴；
    經法院核定之民事調解，與民事確定判決有同一之效力，鄉
    鎮市調解條例第27條第1 項、第2 項前段分別定有明文。再
    者，因當事人聲請而成立之民事調解，經法院核定後有無效
    或得撤銷之原因者，當事人得向原核定法院提起宣告調解無
    效或撤銷調解之訴，復為同法第29條第1 項所明定。是以，
    民事調解經法院核定後，如未經當事人提起宣告調解無效或
    撤銷調解之訴以否定其效力，即與民事確定判決有同一之效
    力，當事人就該事件不得再行起訴或爭執其效力。惟按訴訟
    法上所謂一事不再理之原則，乃指同一事件已有確定之終局
    判決者而言。其所謂同一事件，必同一當事人就同一法律關
    係而為同一之請求，若此三者有一不同，即不得謂為同一事
    件，自不受確定判決之拘束（最高法院19年上字第278 號判
    例參照）。經查，依系爭調解筆錄觀之，參與調解之當事人
    為本件被告與嘉泰公司，而未包含藝境公司在內。又該調解
    筆錄記載略以：嘉泰公司和被告購買系爭土地，．．．尚欠
    尾款及利息共計1,200,000 元未支付，經協議成立內容如左
    ：(1)對造人（即嘉泰公司）願於90年7 月20日支付聲請人1,
    100,000 元，並請提供土地所有權狀等證明文件。(2)對造人
    土地登記取得土地所有權狀時，願於90年8 月20日再支付聲
    請人100,000 元。(3)聲請人其餘請求均拋棄（參見本院卷第
    8 頁）。由上可知，嘉泰公司與被告係為了處理系爭買賣契
    約之後續尾款及系爭土地所有權狀交付等事宜才成立系爭調
    解筆錄，依系爭調解筆錄所載，並無從知悉系爭土地要移轉
    登記至何人名下，此時，即須回歸系爭買賣契約第5 條前段
    約定，由嘉泰公司及藝境公司指定受移轉登記之人，顯見被
    告與嘉泰公司並非以系爭調解筆錄完全取代系爭買賣契約，
    若有不足之處，雙方仍須依系爭買賣契約履行。本件原告係
    請求被告將系爭土地所有權移轉登記至乙○○名下，顯已超
    過系爭調解筆錄之內容，故本件與系爭調解筆錄間尚難認屬
    同一事件，是被告抗辯系爭土地買賣事件由原告向桃園縣楊
    梅鎮調解委員會申請調解，於90年5 月3 日調解成立，且前
    該調解經法院核定在案，故原告不得就已調解成立之部分另
    行起訴云云，不足採信。
  (二)次查，本院96年度訴字第1542號民事判決雖認定系爭調解筆
    錄與民事確定判決有同一之效力，被告與嘉泰公司均不得再
    為相反之主張或爭執其效力，而被告與嘉泰公司原土地買賣
    之契約內容既經系爭調解筆錄成立和解在案，嘉泰公司自得
    先履行給付前揭買賣價金後，逕為請求被告移轉系爭土地所
    有權即可，無再行提起本件訴訟之必要等情，然上述事件係
    由嘉泰公司向被告起訴請求履行系爭買賣契約，嘉泰公司於
    該事件所為之聲明為被告應於嘉泰公司給付1,200,000 元予
    被告時，協同嘉泰公司辦理系爭土地之所有權移轉登記。由
    此可知，上述事件並未涵蓋系爭買賣契約之當事人全體。參
    以原告主張嘉泰公司已於97年9 月11日將系爭調解筆錄所載
    應給付之1,200,000 元以被告為受領權人提存於法院提存所
    ，被告亦前往提存所領取嘉泰公司提存之該土地價金尾款一
    節，為被告所不否認，復有原告提出之本院97年度存字第23
    63號提存書1 件在卷可稽（參見本院卷第9 頁），足認本件
    與上述事件之基礎事實已不相同。準此，因兩者間之當事人
    及請求之內容均非同一，自無一事不再理之問題，是被告抗
    辯嘉泰公司前於本院就本件法律關係重行起訴，經本院96年
    度訴字第1542號判決駁回，本件原告起訴自無權利保護之必
    要云云，即非可採。
  (三)原告主張其向被告購買系爭土地所有權全部，被告已依約將
    系爭土地點交予嘉泰公司及藝境公司占有使用，而嘉泰公司
    日後又將系爭土地點交予陽森山莊社區管理委員會占有使用
    。因原告一直未覓得承受系爭土地移轉登記資格之人，故遲
    未辦理系爭土地之所有權移轉登記，少數購地尾款亦因未辦
    理土地過戶登記而未給付，被告與嘉泰公司於90年5 月24日
    於桃園縣楊梅鎮調解委員會成立系爭調解筆錄，並報請法院
    核定，嗣於97年9 月11日，嘉泰公司將系爭調解筆錄所載應
    給付之1,200,000 元以被告為受領權人提存於法院提存所，
    被告亦前往提存所領取嘉泰公司提存之該土地價金尾款，並
    於98年6 月27日將系爭土地之土地權狀寄予嘉泰公司。原告
    取得該土地權狀後，委由土地代書欲辦理所有權移轉登記，
    但代書告知須被告協同提出其印鑑證明、印章，並由嘉泰公
    司、藝境公司指定具有承受農地所有權移轉登記資格之人，
    始得辦理系爭土地所有權移轉登記，然被告並未配合辦理等
    情，業據其提出系爭買賣契約、系爭土地之土地登記第2 類
    謄本系爭調解筆錄、提存書、被告寄給嘉泰公司之信函、系
    爭土地所有權狀各1 件為證（參見本院卷第5 至12頁），被
    告對此亦不爭執，是原告此部分主張堪信為真實。
  (四)原告另主張依系爭買賣契約之約定，指定具有承受系爭土地
    移轉登記資格之人即乙○○，為承受系爭土地所有權全部移
    轉登記之人，原告依民法第348 條、第269 條第1 項、第29
    3 條規定，請求被告向債權人全體為給付，而乙○○亦同意
    接受系爭土地之全部所有權移轉登記，並依民法第269 條規
    定向被告請求給付等語，為被告所否認，並執前詞置辯。
  (五)被告抗辯原告可持系爭調解筆錄直接向地政事務所申請系爭
    土地移轉登記，故原告起訴並無理由云云，經查，系爭調解
    筆錄僅載明被告在受領嘉泰公司給付1,100,000 元後，須提
    供土地所有權狀等證明文件與嘉泰公司，然並無法自系爭調
    解筆錄內容明確知悉系爭土地買賣之具體細節，此時，兩造
    間之權利義務關係仍應按系爭買賣契約履行。況兩造於系爭
    買賣契約第5 條前段約定，應由嘉泰公司及藝境公司指定受
    移轉登記之人，準此，藝境公司既非系爭調解筆錄之當事人
    ，原告自不能僅持系爭調解筆錄即直接向地政事務所申請辦
    理系爭土地移轉登記，是被告此部分抗辯，為不足採。
  (六)被告抗辯雙方於90年5 月24日成立調解後，原告遲至97年9
    月11日方向法院提存本件全部尾款1,200,000 元，自屬給付
    遲延，原告依法尚欠被告自90年8 月20日起至97年9 月11日
    止，計7 年又21天之法定利息，依年利率百分之5 計算，原
    告尚欠被告利息共計423,500 元，原告至今尚未給付，故原
    告依系爭調解筆錄之義務未履行，自不可歸責被告不提供印
    章、印鑑證明及協同辦理土地所有權移轉登記云云。然查，
    系爭調解筆錄之當事人僅有嘉泰公司及被告，故該調解筆錄
    對藝境公司及乙○○並無拘束力。況嘉泰公司業將系爭買賣
    契約尾款1,200,000 元以被告名義向法院提存，並經被告領
    取完畢，縱如被告所辯，依系爭調解筆錄內容，嘉泰公司仍
    須再給付伊遲延利息，惟此部分亦與系爭買賣契約之內容無
    關，被告自不得以此拒絕配合辦理系爭土地移轉登記予原告
    指定之人，是被告此部分抗辯，於法無據，委無可採。
  (七)按關於農地之買賣，承買人雖係無自耕能力之人，如約定由
    承買人指定登記與任何有自耕能力之第三人，或具體約定登
    記與有自耕能力之特定第三人，即非民法第246 條第1 項所
    稱以不能給付為契約標的，難認其契約為無效。又在立約當
    時承買人雖無自耕能力，而約定該農地之所有權移轉登記與
    無自耕能力之特定第三人，待該第三人有自耕能力時，再為
    移轉登記者，依同條項但書規定，其契約仍為有效（最高法
    院86年度台上字第2883號判決意旨參照）。本件被告抗辯系
    爭土地為農牧用地，系爭買賣契約第2 條並未約定將系爭土
    地移轉登記於有自耕能力之第三人，與修正前土地法第30條
    私有農地之移轉以承受之人有自耕能力為限有違，當不生效
    力云云。惟查，系爭買賣契約第2 條第3 款記載：尾款3,00
    0,000 元，雙方約定於甲方（即原告）覓得具備承購本不動
    產（即系爭土地）資格之人予以過戶完成時，甲方支付予乙
    方（即被告）。同買賣契約第5 條前段記載：辦理產權移轉
    登記時，有關權利人名義，得由甲方自定，乙方絕無異議。
    由此可知，兩造於簽約時已預先約定由原告指定登記與任何
    有自耕能力之第三人，或具體約定登記與有自耕能力之特定
    第三人，故系爭買賣契約自非民法第246 條第1 項所稱以不
    能給付為契約標的，難認系爭買賣契約為無效，是被告此部
    分抗辯，洵屬無據。
  (八)被告另抗辯自耕農能力證明已於89年1 月26日土地法修正第
    30條廢除上述證明，改以農業用地證明來代替，故系爭土地
    是否可取得農業用地證明，係原告可否主張系爭買賣契約第
    2 條第3 款移轉土地過戶予乙○○之必要條件云云。經查，
    土地法第30條於89年1 月26日刪除之修法理由略以：因放寬
    農地農有政策之執行，原有關農地移轉承受人資格及身分限
    制之相關規定，爰配合刪除。由此可知，修法目的並未要以
    農業用地證明來取代承受農地者之自耕農能力證明，是被告
    此部分抗辯，自難採信。
  (九)被告抗辯系爭買賣契約約定系爭土地承受人須有自耕能力之
    人，不因修正土地法而失其效力，故乙○○須為有農民身分
    ，始得承受系爭土地云云。惟查，兩造係於83年12月1 日簽
    立系爭買賣契約，當時土地法對於承受農地者仍有該法第30
    條自耕能力之限制，兩造乃於系爭買賣契約第2 條第3 款約
    定：尾款3,000,000 元，雙方約定於甲方（即原告）覓得具
    備承購本不動產（即系爭土地）資格之人予以過戶完成時，
    甲方支付予乙方。由此可知，該項約定純係為了配合法令要
    求，而非兩造對於承受系爭土地者之資格有何特殊約定，既
    然土地法第30條業已刪除，則原告指定承受系爭土地之人即
    不以有自耕能力者為限，是被告此部分抗辯，已逾兩造當初
    合意之範圍，為不足採。
  (十)綜上所述，被告所持拒絕配合原告辦理系爭土地所有權移轉
    登記之抗辯，均非可採。從而，原告依系爭買賣契約之法律
    關係及民法第269 條第1 項規定，請求被告將系爭土地所有
    權，權利範圍全部，移轉登記予乙○○，為有理由，應予准
    許。
四、本件事證已臻明確，兩造間其餘攻擊防禦方法，核與本判決
    結果不生任何影響，爰不一一予以論述，附此敘明。
五、據上論結，本件原告之訴為有理由，依民事訴訟法第78條，
    判決如主文。
中    華    民    國    99    年    4     月    23    日
                  民事第一庭    法  官  林哲賢
以上正本證明與原本無異
如對本判決上訴，須於判決送達後20日內向本院提出上訴狀
中    華    民    國    99    年    4     月    26    日
                                書記官  陳佳彬

司法院資訊處製作；財團法人民間司法改革基金會備份。
